【裁判字號】    98,易,167
【裁判日期】    980629
【裁判案由】    政府採購法
【裁判全文】
臺灣板橋地方法院刑事判決               98年度易字第167號
聲  請  人  臺灣板橋地方法院檢察署檢察官
被      告  祥林科技股份有限公司
兼  代表人  甲○○
被      告  光櫂實業股份有限公司
兼  代表人  乙○○
選任辯護人  楊延壽律師
上列被告因違反政府採購法案件，經檢察官聲請簡易判決處刑（
97年度偵字第24720 號），本院認為不宜以簡易判決處刑，改依
通常程序審理，判決如下：
    主  文
祥林科技股份有限公司、甲○○、光櫂實業股份有限公司、乙○
○均無罪。
    理  由
一、公訴意旨略以：被告甲○○係被告祥林科技股份有限公司（
    下稱祥林公司）負責人，被告乙○○係被告光櫂實業股份有
    限公司（下稱光櫂公司）負責人，乙○○、甲○○係姐弟。
    民國90年6 月14日，中華電信股份有限公司臺灣北區電信分
    公司雙和營運處（現為板和營運處）依據政府採購法辦理公
    開招標「迷你型多功能光時域反射器乙部」採購案。甲○○
    為求順利標得該採購案及避免因參與投標廠商不足3 家而流
    標，竟意圖影響採購並使開標發生不正確結果，向乙○○借
    用光櫂公司名義、證件，乙○○亦容許甲○○借用光櫂公司
    名義及證件，以虛增投標廠商數方式參加投標，而使祥林公
    司以33萬3700元得標。因認被告甲○○涉犯政府採購法第87
    條第5 項前段之意圖影響採購結果而借用他人名義及證件投
    標罪嫌、被告乙○○涉犯同法第87條第5 項後段之容許他人
    借用本人名義及證件參加投標罪嫌、被告祥林公司及被告光
    櫂公司均應依同法第92條規定處以第87條所定之罰金刑等語
    。
二、按行為之處罰，以行為時之法律有明文規定者為限，刑法第
    1 條前段定有明文。次按被告行為不罰者，應諭知無罪之判
    決，刑事訴訟法第301 條第1 項亦有明文。
三、公訴意旨認被告涉有上揭罪嫌，無非係以：(一)被告甲○○、
    乙○○之供述、(二)中華電信股份有限公司臺灣北區電信分公
    司雙和營運處90年6 月18日雙政密（90）字第021 號函1 份
    、(三)被告祥林公司、光櫂公司之基本資料、董監事資料查詢
    各1 份、(四)中華電信雙和營運處參加投標廠商資料表2 份、
    通聯調閱查詢單1 份，為其主要論據。而上開證據之證據能
    力，當事人於本院準備程序及審判期日中均未予爭執，且迄
    至言詞辯論終結前亦未再聲明異議，本院審酌該等言詞陳述
    及書面作成時之情況，並無不宜作為證據之情事，依刑事訴
    訟法第159 條之5 之規定，自均得作為證據，合先敘明。
四、訊據被告甲○○對上揭犯罪事實均自白不諱；訊據被告乙○
    ○固不否認係被告光櫂公司之負責人，90年6 月14日，中華
    電信股份有限公司臺灣北區電信分公司雙和營運處（現為板
    和營運處）依據政府採購法辦理公開招標「迷你型多功能光
    時域反射器乙部」採購案，被告甲○○使用被告光櫂公司名
    義、證件，以虛增投標廠商數方式參加投標，而使被告祥林
    公司以33萬3700元得標等情，惟堅詞否認有何違反政府採購
    法犯行，辯稱：伊並未容許被告甲○○使用被告光櫂公司之
    名義參與投標等語。經查：
(一)、90年6 月14日，中華電信股份有限公司臺灣北區電信分公司
    雙和營運處（現為板和營運處）依據政府採購法辦理公開招
    標「迷你型多功能光時域反射器乙部」採購案，被告甲○○
    使用被告光櫂公司名義、證件，以虛增投標廠商數方式參加
    投標，而使被告祥林公司以33萬3700元得標等情，均為被告
    甲○○及乙○○所不否認，且互核相符，並有中華電信股份
    有限公司臺灣北區電信分公司雙和營運處90年6 月18日雙政
    密（90）字第021 號函1 份、被告祥林公司、光櫂公司之基
    本資料、董監事資料查詢各1 份、中華電信雙和營運處參加
    投標廠商資料表2 份、通聯調閱查詢單1 份在卷可稽，足認
    上述被告所自承之部分與事實相符，應堪採信。至被告乙○
    ○雖以前揭情詞置辯，惟觀諸被告乙○○於法務部調查局臺
    北縣調查站調查時供稱：「該標案是由我弟弟甲○○負責處
    理，我只是將公司借給他去投標，詳情要問甲○○才清楚」
    等語（見97年度他字第2725號偵查卷宗第19頁反面），再佐
    以被告乙○○與甲○○係姊弟關係，2 人具有高度信賴關係
    ，被告乙○○亦於檢察官訊問時供稱：伊很信任甲○○，伊
    公司很多事會請甲○○或祥林公司幫忙處理等語，被告甲○
    ○於本院訊問時亦供稱：被告祥林公司有代辦被告光櫂公司
    之進口業務等語（見本院97年12月1 日訊問筆錄），足認2
    家公司之業務往來密切，被告乙○○將被告光櫂公司之大、
    小章交與被告甲○○保管，自有概括授權被告甲○○使用之
    意思。又被告乙○○非但身為被告光櫂公司之形式負責人，
    其亦於本院訊問時供稱：伊確有實際經營公司等語（見本院
    97年12月1 日訊問筆錄），衡諸常情，自應對公司業務知之
    甚詳，豈可能對公司有無參與投標乙節毫無所悉，縱認事前
    並不知情，亦理應於事後有所聽聞，惟被告乙○○自始至終
    均未對被告甲○○或祥林公司為任何反對或異議之表示，從
    而被告乙○○自有容許他人借用本人名義或證件參加投標之
    行為無訛。
(二)、至政府採購法第87條第5 項固規定：「意圖影響採購結果或
    獲取不當利益，而借用他人名義或證件投標者，處3 年以下
    有期徒刑，得併科新臺幣100 萬元以下罰金。容許他人借用
    本人名義或證件參加投標者，亦同。」惟上開規定係於91年
    2 月6 日以（91）華總一義字第09100025610 號總統令增定
    公布；而政府採購法第114 條第2 項規定，修正條文自公布
    日施行，中央法規標準法第13條復規定，法規明定自公布日
    施行者，自公布之日起算至第3 日起發生效力；是以政府採
    購法第87條第5 項係自91年2 月8 日生效施行，至為灼然。
    從而，被告甲○○於90年6 月14日借用被告光櫂公司之名義
    、證件參加上開採購案之投標，被告乙○○容許他人借用被
    告光櫂公司之名義、證件參加上開採購案之投標，既均係在
    政府採購法第87條第5 項規定增定生效施行前，依據刑法第
    1 條所揭櫫之「罪刑法定原則」，自無從以政府採購法第87
    條第5 項之罪予以相繩。又被告甲○○與乙○○各身為被告
    祥林公司與光櫂公司之代表人，既均未因執行業務犯政府採
    購法之罪，被告祥林公司、光櫂公司自均毋庸依政府採購法
    第92條規定處以第87條所定之罰金刑。
(三)、另按政府採購法第87條第4 項規定：「意圖影響決標價格或
    獲取不當利益，而以契約、協議或其他方式之合意，使廠商
    不為投標或不為價格之競爭者，處6 月以上5 年以下有期徒
    刑，得併科新臺幣100 萬元以下罰金。」其所謂「使廠商不
    為投標或不為價格之競爭」之「廠商」，係本罪行為之客體
    。如投標之廠商本無投標之意思，僅為陪標而容許他人借用
    其人名義或證件參加投標者，因該廠商並非政府採購法第87
    條第4 項規定之被害客體，自不能以該罪相繩。故在91年2
    月6 日政府採購法第87條第5 項修正公布生效前，若行為人
    僅係單純借用他人名義或證件參與投標之行為，則出借名義
    或證件之「廠商」，本身既無參與投標或競價之意思，行為
    人自無使該「廠商」不為投標或不為價格競爭決意之可言，
    不得依修正前政府採購法第87條第4 項規定處罰。參以91年
    2 月6 日修正之政府採購法增定第87條第5 項，足徵修正前
    之政府採購法第87條第4 項，並未涵蓋廠商借牌陪標之行為
    在內甚明（最高法院94年度臺上字第1000號判決意旨參照）
    。從而被告甲○○與乙○○所為，亦均與政府採購法第87條
    第4 項之構成要件不相符合，附此敘明。
五、綜上所述，本件公訴人所指被告所為係刑事不罰之行為，此
    外，公訴人亦無提出其他積極證據足資證明被告有何犯罪情
    事，揆諸首開說明，被告之行為不罰，自應為被告無罪之諭
    知，以昭慎重。
據上論斷，應依刑事訴訟法第452 條、第301 條第1 項，判決如
主文。
本件經檢察官曾文鐘到庭執行職務。
中    華    民    國    98    年     6    月    29    日
                  刑事第二十二庭  審判長法  官  古秋菊
                                        法  官  陳昭筠
                                        法  官  賴彥魁
上列正本證明與原本無異。
如不服本判決，應於判決送達後10日內敘明上訴理由，向本院提
出上訴狀 (應附繕本) ，上訴於臺灣高等法院。其未敘述上訴理
由者，應於上訴期間屆滿後20日內向本院補提理由書「切勿逕送
上級法院」。
                                        書記官  顏偉林
中    華    民    國    98    年    6     月    29    日


司法院資訊處製作；財團法人民間司法改革基金會備份。
